臺灣板橋地方法院民事判決　　　　　　　93年度訴字第1719號
原　　　告　甲○○
訴訟代理人　姚文勝律師
被　　　告　乙○○
訴訟代理人　陳慶尚律師
複代理人　　宣玉華律師
上列當事人間請求所有權移轉登記事件，經本院於民國94年1 月
21日言詞辯論終結，判決如下：
    主  文
原告之訴及假執行之聲請，均駁回。
訴訟費用由原告負擔。
    事實及理由
一、按訴之變更或追加，非經他造同意，不得為之。又請求之基
    礎事實者，縱於訴狀送達後，原告仍得將原訴變更或追加他
    訴，無須得被告同意，民事訴訟法第255 條第1 項第2 款定
    有明文。所謂請求之基礎事實同一，係指變更或追加之訴與
    原訴之主要爭點，有其共同性，各請求利益之主張在社會生
    活上可認為同一或關連，而就原請求之訴訟及證據資料，於
    審理繼續進行在相當程度範圍內具有同一性或一體性，得期
    待於後請求之審理予以利用，俾先後兩請求在同一程序得加
    以解決，避免重複審理，進而為統一解決紛爭者，即屬之。
    最高法院90年度台上字第16號裁判意旨可資參照。原告於起
    訴之初，依所有物返還請求權及終止借名登記之法律關係，
    請求被告將系爭土地所有權移轉登記與原告及共有人詹坤輝
    。嗣於93年12月22日追加依不當得利之法律關係，為同一之
    聲明，被告雖不同意其追加（本院卷第278 頁），惟查，原
    告主張本件之基礎事實於追加前後並無不同，自應認原告追
    加不當得利之法律關係為本件訴訟標的乃係基於同一之請求
    基礎事實，雖未經被告之同意，但亦屬正當，應予准許。
二、原告主張：
  (一)原告於民國83年2 月15日與地主陳重二及李中仁簽訂「預訂
    土地買賣契約書」，由原告向地主陳重二及李中仁買受其等
    所有坐落臺北縣林口鄉○○○段頂福小段137 之4 地號等40
    筆土地，買賣價款係以每甲新臺幣（下同）30,000,000元整
    計算（實際買賣土地面積，以土地登記簿為準，於正式簽約
    時再行計算），地主陳重二及李中仁並於簽約時預收原告所
    交付之訂金10,000,000元（原告係交付訴外人林樹中所簽發
    ，票面金額為5,000,000 元，發票日為83年2 月15日之支票
    2 紙）。嗣於同年2 月17日，原告分別以自己之名義與地主
    李中仁正式簽訂「不動產買賣契約書」，而以訴外人蕭居益
    及林樹中名義與地主陳重二正式簽訂「不動產買賣契約書」
    ，原告並已依約陸續將買賣總價金分3 期給付完畢。
  (二)有關前揭40筆土地之買賣事宜，係原告與訴外人即共有人詹
    坤輝互約共同出資向地主陳重二及李中仁買受，此有雙方在
    陳鴻飛律師見證下所簽訂之「確認書」可稽。復依據雙方所
    簽訂之「協議書」約定，有關地主陳重二所出售之坐落臺北
    縣林口鄉○○○段頂福小段137 之4 等11筆地號土地，係暫
    先借名登記在訴外人詹坤輝所指定第三人名義下，雙方合意
    以出資比例分配權利，並同意於協商後共同出售或讓與，且
    由原告負責出面協議該筆土地買賣之處理事宜。詎料，原告
    於日前赫然發現被告在未經原告及共有人詹坤輝之指示及授
    權同意情況下，擅自將登記在被告名義下之臺北縣林口鄉○
    ○○段頂福小段407 之1 、409 、409 之1 及546 之1 地號
    等4 筆精華地段土地移轉過戶於訴外人李宗仁、李文興、李
    文裕及李宗榮名義下，並已由訴外人持續整地開發中。此一
    情事，實已嚴重違反當初原告與訴外人詹坤輝買受前揭土地
    時所簽訂之協議書約定，並導致原告受有極大損害。為此，
    原告旋即委託律師發函予被告，要求伊出面說明及解決，並
    儘速就其餘尚受託登記在被告名義下之前揭買賣土地辦理移
    轉過戶至原告及詹坤輝名義下；惟被告於嗣後之覆函卻片面
    指稱，前揭買賣土地為被告與友人合資購買，被告自屬有權
    任意處分云云。惟依據前述相關之買賣契約及付款記錄即可
    明白得知，前揭土地確係原告與訴外人詹坤輝所共同買受，
    而與被告無涉，是被告僅是借名登記名義人，在未經原告之
    指示及授權同意下，實無權將前開土地所有權處分予第三人
    。據上，有關坐落台北縣林口鄉○○○段頂福小段137 之4
    及145 地號土地（以下簡稱「系爭土地」），係原告與訴外
    人詹坤輝於83年2 月間出資所購買，並以買賣為原因登記在
    被告名下，本件純粹係借名登記，性質與委任契約類同，應
    類推適用委任關係終止、消滅之規定。原告依據民法第549
    第1 項之規定，自得隨時終止委任契約。原告爰以本件起訴
    狀繕本之送達為終止借名登記之信託關係，並類推適用民法
    第541 條規定，請求被告將系爭土地所有權移轉登記與原告
    及共有人詹坤輝。如前所述，系爭土地僅是借名登記在被告
    名下，而管理、使用、處分權仍屬於原告，是原告亦得本於
    民法第767 條有關所有物返還請求權之規定，請求被告將系
    爭土地所有權移轉與原告及共有人詹坤輝。茲因系爭土地之
    買賣契約關係自始即存在於原告與地主陳重二之間，是被告
    取得系爭土地之所有權並無法律上之原因而受有登記之利益
    ，致使原告及詹坤輝受有損害，原告亦得依民法第179 條有
    關不當得利規定，請求被告應將系爭土地所有權移轉返還與
    原告及共有人詹坤輝。為此，請求被告應將系爭土地所有權
    移轉登記與原告及共有人詹坤輝，並願供擔保，請准宣告假
    執行。
三、被告以下列理由抗辯：
  (一)本件系爭土地係由被告及訴外人蕭居益共同出資，而以蕭居
    益及介紹人林樹中名義與地主陳重二簽立不動產買賣契約書
    。被告買受本件系爭土地時，因法令限制，致被告因不具自
    耕農身份無法將本件系爭土地移轉登記於被告名下，被告乃
    以不動產買賣契約書所載11筆土地其中9 筆土地設定本金最
    高限額32,000,000元之抵押權以保障被告之權益，足證本件
    系爭土地為被告出資買受，並已於90年8 月15日登記於被告
    名下，是故本件系爭土地確為被告所有，而原告就本件系爭
    土地既從未辦理土地所有權登記，依民法第758 條之規定，
    原告非本件系爭土地所有權人甚明，原告依民法第767 條之
    規定提起本件訴訟，顯無理由。
  (二)原告未依證據憑空主張：「系爭土地，均是原告與訴外人詹
    坤輝於83年2 月間出資所購買，並以買賣為原因登記在被告
    名下，本件純粹係借名登記，而管理、使用、處分權仍屬原
    告之無名契約，性質與委任契約類同，應類推適用委任關係
    終止、消滅之規定」云云，絕非事實，且原告於存證信函主
    張：「信託登記」云云，於本件訴訟改稱：「借名登記」云
    云，原告主張顯然前後矛盾而係臨訟杜撰之詞而不足採信。
  (三)原告所買系爭土地以外之其餘29筆土地，曾將部分土地分別
    於83年10月間設定本金最高限額28,800,000元，於86年2 月
    間設定本金最高限額160,000,000 元，或分別以「買賣」或
    「信託」為由分別登記予訴外人林錦池、王玫、中業投資有
    限公司，此有地籍資料查詢可稽，反觀系爭土地，被告於83
    年2 月17日買受原證三不動產買賣契約書所載11筆土地，迄
    原告於93年9 月22日具狀提起本件訴訟，歷時10年，其間原
    告從未聞問，原告主張原證三不動產買賣契約書所載價值15
    0,000,000 餘萬元之11筆土地為原告買受云云，顯違經驗法
    則、論理法則而不足採信。是以，原告之訴，為無理由，應
    予駁回。如受不利之判決，願供擔保請准宣告免為假執行。
四、本院之判斷
  (一)原告起訴主張其於83年2 月15日與地主陳重二及李中仁簽訂
    「預訂土地買賣契約書」，由原告向地主陳重二及李中仁買
    受其所有包括系爭土地在內之40筆土地，買賣價款係以每甲
    30,000,000元計算，地主陳重二及李中仁並於簽約時預收原
    告所交付之訂金10,000,000元（原告係交付訴外人林樹中所
    簽發，票面金額為5,000,000 元，發票日為83年2 月15日之
    支票2 紙）。嗣於同年2 月17日，原告分別以自己之名義與
    地主李中仁正式簽訂「不動產買賣契約書」，而以訴外人蕭
    書」，原告並已依約陸續將買賣總價金分三期給付完畢之事
    實，雖據提出預訂土地買賣契約書影本1 件、支票影本21紙
    、房地買賣契約書影本1 件、不動產買賣契約書影本1 件、
    確認書影本1 件、協議書影本1 件、土地登記簿謄本6 件、
    讓與協議書影本1 件為證（本院卷第14至55頁、第64至65頁
    、第152 頁），被告則否認其真正，辯稱：系爭土地為其與
    訴外人蕭居益共出資，由訴外人蕭居益向訴外人陳重二買受
    等語，並據提出匯款單、支票、收據、台北81支局第5497號
    存證信函等件影本、不動產買賣契約書為證（本院卷第112
    至135 頁）。姑不論兩造於本件訴訟所為之攻擊防禦方法是
    否可採，以下謹就原告主張之訴訟標的法律關係審究之。
  (二)觀諸訴外人即出賣系爭土地之土地所有權人陳重二因出售系
    爭土地而簽訂之系爭不動產買賣契約書內容（本院卷第28至
    34頁），可知買受人為訴外人蕭居益、林樹中等2 人，而蕭
    者，被告係於90年8 月15日以買賣為原因，檢附契約書、身
    分證明文件、印鑑證明、承諾書、農業使用證明書、土地所
    有權狀、增值稅單等文件，申請辦理系爭137 之4 地號、14
    5 地號土地之土地所有權移轉登記，將系爭137 之4 地號土
    地由原所有權人陳重二；系爭145 地號土地原有權人邱木川
    ，移轉登記為被告所有等情，有土地登記簿謄本2 件附卷可
    稽（本院卷第64、65頁），復經本院函查屬實，有臺北縣新
    莊地政事務所93年10月27日北縣莊地登字第0930017484號函
    暨檢附所有權登記資料、土地登記簿謄本附卷足憑（本院卷
    第81至112 頁、第271 、272 頁）。按不動產物權，依法律
    行為而取得設定、喪失、及變更者，非經登記，不生效力。
    民法第758 條定有明文。原告雖主張系爭土地為其向原所有
    權人陳重二所購買，然既未曾為系爭土地之所有權變動登記
    ，原告自尚未取得系爭土地之所有權，其因買賣之法律關係
    僅得向原所有權人陳重二請求辦理移轉登記。又按我國不動
    產物權登記具有推定力，即不動產物權經登記者，推定其登
    記狀態之物權與真實物權一玫之效力。不動產物權苟經登記
    ，具有該登記所表示之實體法上權利關係。而此登記推定之
    效果原則上得對任何人主張之。但於物權變動登記之當事人
    間，包括其概括繼承人，就該物權變動之存否，不得援用登
    記之推定力，以對抗真正物權人。被告因買賣法律關係，辦
    理系爭土地所有權變動登記，即取得系爭土地之所有權，原
    告又未曾取得系爭土地之所有權，就系爭土地之所有權變動
    而言，與被告間並非直接當事人，自受登記推定力之拘束，
    不得對被告主張其為系爭土地之所有權人。準此，原告依民
    法第767 條之規定，請求被告移轉登記系爭土地所有權，為
    無理由。
  (三)原告主張因系爭土地為農地，故借用具有自耕農身分之蕭居
    益名義與陳重二簽約；被告為借名登記人蕭居益之代理人等
    語，惟查，原告寄發予訴外人蕭居益、被告之台北東門郵局
    第751 號存證信函（本院卷第56至59頁），載述：「．．．
    二據右當事人來所委稱：．．．(二)．．．並儘速就剩餘尚登
    記於蕭君及李君（即被告）名義下之前揭買賣土地辦理移轉
    過戶至本人名義下，．．．」等語（本院卷第59頁），固可
    解釋原告之真意在於終止其與訴外人蕭居益或被告間之借名
    契約，然參諸該存證信函記載：「．．．二據右當事人來所
    委稱：．．．(一)．．．茲據本人與詹君（指訴外人詹坤輝）
    所簽訂協議書之約定，前揭土地暫先信託登記在詹君所指定
    之蕭居益君及乙○○君名義下，．．．」之內容（本院卷第
    57 頁）， 則原告主張之系爭借名契約究係存在兩造間？或
    訴外人詹坤輝與蕭居益，或訴外人詹坤輝與被告間？抑或原
    告與訴外人蕭居益間？尚有疑問。再者，原告與訴外人詹坤
    輝於83年9 月21日簽立之協議書（本院卷第45頁），其中第
    四條約定：「四乙方（即訴外人詹坤輝）同意由甲方（即原
    告）出面協議該筆土地買賣之處理。」，訴外人詹坤輝固授
    權由原告協議系爭土地買賣之處理，惟查，所謂「該筆土地
    買賣之處理」，就其文義上而言，係指因系爭買賣契約所生
    之事項，自難包括借名契約之成立、權利行使與終止等事項
    。又原告主張被告為訴外人蕭居益之代理人，但為被告所否
    認，且未據其舉證以實其說，尚難信為真正。再者，縱如原
    告之主張，被告為訴外人蕭居益之代理人，而代理之範圍自
    應依被告與訴外人蕭居益間之契約約定的內容定之，則系爭
    土地登記為被告所有，如係借用被告之名義而為所有權登記
    ，該借名契約亦係存在於被告與訴外人蕭居益之間，原告與
    訴外人林樹中、詹坤輝就系爭土地所為之出資與相關土地買
    賣契約之處理等約定，自無法拘束被告。原告以寄發予訴外
    人蕭居益、被告之台北東門郵局第751 號存證信函及以起訴
    狀繕本送達予被告為終止借名登記之法律關係，均不生終止
    被告與蕭居益間之契約法律關係的效力，是以，原告主張類
    推適用民法第541 條之規定，請求被告將系爭土地所有權移
    轉登記與原告及共有人詹坤輝，核屬無據。
  (四)按無法律上之原因而受利益，致他人受損害者，應返還其利
    益。雖有法律上之原因，而其後已不存在者，亦同。民法第
    179 條。原告既未舉證被告係無法律上之原因而受利益，且
    被告既登記為系爭土地之所有權人，而原告又未曾取得系爭
    土地之所有權，就系爭土地之所有權變動而言，與被告間並
    非直接當事人，自受登記推定力之拘束，業如前述，原告自
    不得主張被告為無法律上之原因而取得系爭土地之所有權，
    原告依不當得利之法律關係，請求被告移轉登記系爭土地所
    有權予原告及共有人詹坤輝，為無理由。
  (五)綜上所述，原告主張訴訟標的之法律關係，均核屬無據，其
    請求被告移轉所有權予原告及共有人詹坤輝，為無理由，其
    假執行之聲請，亦失所附麗，均應駁回。
五、訴訟費用負擔之依據：民事訴訟法第78條，判決如主文。
中　　華　　民　　國　　94　　年　　2　　月　　 18　　日
                  民事第二庭    法　官　徐福晉
以上正本係照原本作成
如對本判決上訴，須於判決送達後20日內向本院提出上訴狀
中　　華　　民　　國　　94　　年　　2 　　月　　21　　日
                                書記官　張玉如
